ACORDAO-COMPLETO-2540328

ACÓRDÃO 3709/2022 ATA 23/2022 - PRIMEIRA CÂMARA

VISTO, relatado e discutido o pedido de reexame interposto pelo ex-servidor do Tribunal Regional do Trabalho da 15ª Região - Campinas/SP, Roberto Piovani Dias, contra o Acórdão 17980/2021-TCU-Primeira Câmara, que considerou ilegal seu ato de aposentadoria em virtude da incorporação de quintos de função comissionada exercida após a edição da Lei 9.624/1998.
ACORDAM os Ministros do Tribunal de Contas da União, reunidos em sessão da 1ª Câmara, ante as razões expostas pelo Relator e com fundamento nos arts. 32 e 48 da Lei 8.443/1992, em:
9.1. conhecer do pedido de reexame e negar-lhe provimento;
9.2. encaminhar cópia deste acórdão ao recorrente, com a informação de que a íntegra do relatório e do voto que o fundamentam está disponível no endereço eletrônico www.tcu.gov.br/acordaos.

Pedido de reexame contra acórdão que negou registro a ato de aposentadoria em virtude de incorporação de quintos após a edição da Lei 9.624/1998.

Primeira Câmara

3. Recorrente: Roberto Piovani Dias (XXX.756.778-XX)

13.1. Ministros presentes: Vital do Rêgo (na Presidência), Walton Alencar Rodrigues, Benjamin Zymler e Jorge Oliveira (Relator).
13.2. Ministro-Substituto presente: Augusto Sherman Cavalcanti.

JORGE OLIVEIRA

Ministro Walton Alencar Rodrigues

Adoto como parte do relatório a instrução produzida na Secretaria de Recursos - Serur (peça 38) , a qual contou com a concordância do corpo diretivo da unidade técnica (peça 39) :
"INTRODUÇÃO
1.	Trata-se de pedido de reexame (peças 13-27) interposto pelo Sr. Roberto Piovani Dias, ex-servidor do TRT/15ª Região, por meio do qual se insurge contra o Acórdão 17980/2021-TCU-Primeira Câmara (peça 8) , que teve como relator o Excelentíssimo Senhor Ministro Walton Alencar Rodrigues.
1.1	A deliberação recorrida apresenta o seguinte teor:
'Os Ministros do Tribunal de Contas da União, reunidos em sessão da Primeira Câmara, ACORDAM, por unanimidade, com fundamento nos artigos 1º, inciso V, e 39, inciso II, da Lei 8.443/1992, c/c os artigos 17, inciso III, 143, inciso II, 260 e 262 do Regimento Interno/TCU, em considerar ilegal a concessão de aposentadoria de Roberto Piovani Dias e negar registro ao correspondente ato; dispensar, com fulcro no Enunciado 106 da Súmula da Jurisprudência do TCU, a devolução dos valores indevidamente recebidos até a data da ciência desta deliberação; e expedir as determinações discriminadas no subitem 1.7:
1. Processo TC-Processo 022.622/2021-7 (APOSENTADORIA) 
	1.1. Interessado: Roberto Piovani Dias (XXX.756.778-XX) .
	1.2. Órgão/Entidade: Tribunal Regional do Trabalho da 15ª Região - Campinas/SP.
	1.3. Relator: Ministro Walton Alencar Rodrigues.
	1.4. Representante do Ministério Público: Procurador Rodrigo Medeiros de Lima.
	1.5. Unidade Técnica: Secretaria de Fiscalização de Integridade de Atos e Pagamentos de Pessoal e de Benefícios Sociais (Sefip) .
	1.6. Representação legal: não há.
	1.7. Determinações/Recomendações/Orientações:
	1.7.1. determinar ao órgão de origem, sob pena de responsabilidade solidária da autoridade administrativa omissa, que:
	1.7.1.1. dê ciência do inteiro teor desta deliberação ao interessado, no prazo de quinze dias, e faça juntar aos autos o comprovante dessa notificação, nos quinze dias subsequentes, alertando-o de que o efeito suspensivo proveniente de eventual interposição de recurso junto ao TCU não o exime da devolução dos valores indevidamente percebidos após a notificação, caso o recurso não seja provido;
	1.7.1.2. promova o destaque das parcelas de quintos/décimos incorporados com amparo em funções comissionadas exercidas entre 8/4/1998 e 4/9/2001, transformando-as em parcela compensatória a ser absorvida por quaisquer reajustes futuros, desde que a hipótese não seja de decisão judicial transitada em julgado, consoante decidido pelo STF no RE 638.115/CE.'  (grifos acrescidos) .
HISTÓRICO 
2.	Conforme consta do ato de peça 3, o Sr. Roberto Piovani Dias ocupou função comissionada posteriormente ao advento da Lei 9.624/1998, cuja correspondente parcela de quintos foi incorporada aos seus proventos, razão por que foi determinado ao órgão de origem que procedesse à adequação da aludida parcela, conforme modulado pelo Supremo Tribunal Federal no âmbito do RE 638.115. 
ADMISSIBILIDADE
3.	Reitera-se o exame de admissibilidade efetuado pelo Sar/Serur (peça 28) , ratificado pelo Excelentíssimo Senhor Ministro-Relator Jorge Oliveira (peça 31) , que concluiu pelo conhecimento do pedido de reexame, com fundamento no artigo 48 da Lei 8.443/1992, c/c os artigos 285 e 286, parágrafo único, do RI/TCU, suspendendo-se os efeitos do caput e dos subitens 1.7, 1.7.1 e 1.7.1.2 do Acórdão 17980/2021-TCU-Primeira Câmara.
EXAME DE MÉRITO
Delimitação
4.1	Constitui objeto do presente recurso definir se o Acórdão 17980/2021-TCU-Primeira Câmara afrontou o julgamento do RE 638.115/CE.
5. Do direito à incorporação de quintos decorrente do exercício de função comissionada e/ou cargo em comissão, no período entre 8/4/1998 a 4/9/2001 (RE 638.115/CE) 
5.1.	O recorrente aduz que é beneficiário de decisão judicial transitada em julgado, que lhe assegura a incorporação de quintos decorrente do exercício de função comissionada e/ou cargo em comissão, no período entre 8/4/1998 a 4/9/2001, com base nos seguintes argumentos:
5.2.	O interessado foi, sim, beneficiário por ação coletiva transitada em julgado, movida pela Associação Nacional dos Servidores da Justiça do Trabalho (ANAJUSTRA) de nº 2004.34.00.048565-0.
Análise
5.3	Convém, de pronto, transcrever excerto do voto condutor do Acórdão recorrido, que trata da irregularidade em relação aos quintos:
'Trata-se de ato de concessão de aposentadoria de Roberto Piovani Dias, emitido pelo Tribunal Regional do Trabalho da 15ª Região - Campinas/SP, submetido à apreciação deste Tribunal para fins de registro.
Considerando que a Secretaria de Fiscalização de Integridade de Atos e Pagamentos de Pessoal e de Benefícios Sociais (Sefip) e o Ministério Público junto ao TCU identificaram pagamento irregular da vantagem 'quintos/décimos' oriundos de funções comissionadas ou cargos de confiança exercidos no período de 8/4/1998 a 4/9/2001;
Considerando que a irregularidade em questão é objeto de jurisprudência pacificada nesta Corte de Contas, a exemplo dos Acórdão 8185/2021-TCU-Primeira Câmara (de minha relatoria) , 7.580/2021-TCU-1ª Câmara (relator: E. Ministro Benjamin Zymler) , 7.997/2021-TCU-2ª Câmara (relator: E. Ministro Augusto Nardes) , 7.620/2021-TCU-2ª Câmara (relator: E. Ministro Aroldo Cedraz) , 8.318/2021-TCU-2ª Câmara (relator: E. Ministro Raimundo Carreiro) , 13.962/2020-TCU-2ª Câmara (relatora: E. Ministra Ana Arraes) , 8.254/2021-TCU-2ª Câmara (relator: E. Ministro Bruno Dantas) , 4.546/2020-TCU-Plenário (relator: E. Ministro Vital do Rêgo) , 8.684/2021-TCU-1ª Câmara (relator: E. Ministro Jorge Oliveira) , 12.095/2021-TCU-1ª Câmara (relator: E. Ministro-Substituto Augusto Sherman) , 9.744/2021-TCU-2ª Câmara (relator: E. Ministro-Substituto Marcos Bemquerer) , 6.377/2020-TCU-2ª Câmara (relator: E. Ministro-Substituto André Luís de Carvalho) , 12.561/2020-TCU-1ª Câmara (relator: E. Ministro-Substituto Weder de Oliveira) , entre outros;
Considerando que o STF, no julgamento dos últimos embargos declaratórios opostos ao RE 638.115/CE, em 18/12/2019, ao manter a ilegalidade do pagamento dos quintos/décimos oriundos de funções comissionadas ou cargos de confiança exercidos no período de 8/4/1998 a 4/9/2001, estabeleceu as seguintes modulações de efeitos: os pagamentos das vantagens de quintos/décimos amparados por sentença judicial transitada em julgado deverão ser mantidos, não sendo transformados em parcelas compensatórias, nem absorvidos por futuros reajustes ou reestruturações de planos de cargos e salários do funcionalismo público civil; os pagamentos de quintos/décimos amparados por sentença judicial não definitiva ou por decisão administrativa serão destacados, transformados em parcela compensatória e absorvidos por futuros reajustes ou reestruturações de planos de cargos e salários do funcionalismo público civil;
Considerando que, com base nos documentos acostados nos autos, a parcela ora impugnada não foi concedida mediante decisão judicial transitada em julgado e que, diante da modulação de efeitos do julgamento do RE 638.115/CE, impõe-se o destaque do pagamento de quintos/décimos, a sua conversão em parcela compensatória a ser absorvida por reajustes futuros ou reestruturações do plano de cargos e salários da carreira.' (grifos acrescidos) 
5.4.	Ocorre que o recorrente alega haver decisão judicial transitada em julgado favorável à incorporação dos quintos no período entre 8/4/1998 a 4/9/2001. Caso comprovado o trânsito em julgado, bem como ser o interessado beneficiário da decisão, caberá ao órgão de origem observar a modulação de efeitos fixada pelo Supremo Tribunal Federal no RE 638.115, de modo a manter a parcela de quintos incorporados no referido período, o que já foi devidamente contemplado no item 1.7.1.2 do vergastado acórdão.
5.5.	Registra-se, por oportuno, que, ainda que comprovado o trânsito em julgado, isso, por si só, não possui o condão de alterar o julgamento pela ilegalidade do ato, pois que o e. STF deixou assente que a incorporação de quintos no período de 8/4/1998 até 4/9/2001 ofende o princípio da legalidade, nos termos da tese firmada em sede de repercussão geral, Tema 395. Ademais, o provimento judicial somente impede a suspensão dos pagamentos das parcelas indevidas (Acórdão 3842/2020-TCU-Primeira Câmara) .
5.6.	Nesse sentir, opina-se pela negativa de provimento do presente recurso.
CONCLUSÃO
6.	Da análise de mérito, conclui-se que, relativamente à parcela 'quintos', incorporada no período de 8/4/1998 até 4/9/2001, caso o interessado comprove, perante o órgão de origem, ser beneficiário de decisão judicial transitada em julgado, poderá ser mantida a continuidade dos pagamentos imune à absorção por reajustes futuros, consoante modulação de efeitos fixada pelo Supremo Tribunal Federal no RE 638.115, nos termos do item 1.7.1.2 do acórdão vergastado.
6.1.	Por conseguinte, deve-se negar provimento ao presente recurso.
PROPOSTA DE ENCAMINHAMENTO
7.	Ante o exposto, submetem-se os autos à consideração superior, propondo-se, com fundamento no art. 48 da Lei 8.443/1992:
a) conhecer do recurso e, no mérito, negar-lhe provimento:
b) informar o recorrente e demais interessados do acórdão a ser proferido, destacando que o relatório e o voto que o fundamentam podem ser acessados por meio do endereço eletrônico www.tcu.gov.br/acordaos."
2.	A Representante do Ministério Público junto ao TCU divergiu da unidade técnica, nos seguintes termos:
"4. Em sede recursal, o inativo fez prova inequívoca de que a incorporação dos quintos referentes ao período entre 08/04/1998 e 04/09/2001 teve por base decisão judicial transitada em julgado (elementos de peças nº s 16, 18, 20, 22, 26 e 27, entre outros) . 
5. Quando a deliberação ora guerreada foi prolatada, não constava dos presentes autos informação a respeito da existência ou não de decisão judicial transitada em julgado a beneficiar o recorrente. Por isso, a determinação emanada para o órgão de pessoal condicionou a modulação prevista no RE 638.115/CE à não existência de ação judicial com trânsito em julgado. 
6. Como, no caso concreto, o recorrente trouxe novos elementos aos autos na fase de interposição de recurso, fazendo prova de que é beneficiário de decisão transitada em julgado, entendemos que o pedido de reexame em apreciação merece ser conhecido e provido parcialmente, a fim de tornar sem efeito o subitem 1.7.1.2 da deliberação original, uma vez que a absorção futura das parcelas de quintos incorporadas entre 08/04/1998 e 04/09/2001 é medida incabível para servidor amparado pela coisa julgada não mais passível de revisão. 
7. Citamos, no mesmo sentido, os Acórdãos nº s 18.867/2021, 1.552/2022, 1.704/2022 e 1.705/2022, todos da 1.ª Câmara, bem como o Acórdão nº 18.856/2021, proferido pela 2.ª Câmara, entre outros. 
8. Por todo o exposto, com as vênias de estilo por divergir parcialmente do encaminhamento oferecido pela Serur às peças nº s 38 e 39, esta representante do Ministério Público de Contas propõe ao Tribunal que: 
8.1. conheça do pedido de reexame interposto por Roberto Piovani Dias contra o Acórdão nº 17.980/2021 - 1.ª Câmara - para, no mérito, dar-lhe provimento parcial, e 
8.2. torne sem efeito o subitem 1.7.1.2 da deliberação ora guerreada, ficando indenes de absorção futura os quintos incorporados no período compreendido entre 08/04/1998 e 04/09/2001, uma vez que o recorrente fez prova de que é beneficiário de decisão judicial transitada em julgado, nos termos da modulação fixada pelo Supremo Tribunal Federal no RE 638.115/CE, mantida, no entanto, a ilegalidade da concessão de aposentadoria do interessado."
	É o relatório.

não há

Procuradora-Geral Cristina Machado da Costa e Silva

PEDIDO DE REEXAME. APOSENTADORIA. INCORPORAÇÃO DE QUINTOS POSTERIORMENTE À LEI 9.624/1998. ATO ILEGAL. NEGATIVA DE REGISTRO. APLICAÇÃO DA MODULAÇÃO DE EFEITOS DEFINIDA PELO STF NO RE 638.115/CE. CONHECIMENTO . ARGUMENTOS INSUFICIENTES PARA ALTERAÇÃO DA DECISÃO ANTERIOR. NÃO PROVIMENTO.

APOSENTADORIA (APOS)

Secretaria de Recursos (Serur)

Atendidos os requisitos de admissibilidade, conheço do pedido de reexame interposto por Roberto Piovani Dias, ex-servidor do TRT da 15ª Região, contra o Acórdão 17980/2021-TCU-Primeira Câmara, que negou registro à sua aposentadoria em função da incorporação, nos proventos, de quintos de funções exercidas após a edição da Lei 9.624/1998.
O ex-servidor alega, em síntese, a existência de decisão judicial transitada em julgado, anterior à deliberação final do Supremo Tribunal Federal - STF no Recurso Extraordinário - RE 638.115, que lhe assegurou direito à incorporação de funções de confiança exercidas no período de 8/4/1998 a 4/9/2001. Assim, a inclusão dessa vantagem nos seus proventos seria legal, não podendo ser impugnada pelo TCU, o que conduziria ao registro do ato de sua aposentadoria.
Depois de examinar e rejeitar os argumentos do recorrente, a Secretaria de Recursos - Serur, em pareceres uniformes, opinou pelo não provimento do apelo. 
Já a representante do Ministério Público junto ao TCU - MPTCU divergiu da unidade técnica e propôs que seja dado provimento parcial ao recurso, de modo a tornar sem efeito o item do acórdão que determinou a futura absorção dos quintos incorporados no período de 8/4/1998 a 4/9/2001.
Com as devidas vênias do MPTCU, acompanho a manifestação da Serur, cujas análises incorporo entre minhas razões de decidir, sem prejuízo de fazer as seguintes breves ponderações.
Em primeiro lugar, não identifiquei nos autos prova inequívoca de que a incorporação dos quintos referentes ao período entre 8/4/1998 e 4/9/2001 teve por base deliberação judicial transitada em julgado em benefício do recorrente. 
A decisão judicial na qual a Associação Nacional dos Servidores da Justiça do Trabalho - Anajustra obteve para seus substituídos o direito ao recebimento dos quintos referentes a funções comissionadas exercidas após o advento da Lei 9.624/1998, proferida no âmbito da Ação Ordinária 2004.34.00.048565-0, transitou em julgado em 1º/8/2006. Posteriormente, em 7/2/2012, a 1ª Seção do Tribunal Regional Federal da 1ª Região julgou improcedente a Ação Rescisória 2006.01.00.048542-0/DF, na qual a União pretendia a desconstituição da decisão. Deu-se o trânsito em julgado em 3/12/2020.
No entanto, não encontrei nos autos evidência de que o nome do ora recorrente conste da relação dos associados da Anajustra representados na referida ação ordinária. Como se sabe, "os efeitos de decisão judicial em ação coletiva movida por associação civil sobre atos sujeitos a registro somente alcançam os interessados que: i) se encontravam filiados à entidade na data de propositura da ação; e ii) tenham apresentado autorização expressa para que a entidade os representasse na demanda judicial" (Jurisprudência Selecionada do TCU, com base no Acórdão 3529/2021-TCU-Primeira Câmara, Relator: Ministro Vital do Rêgo) . O entendimento desta Corte está alinhado com a tese fixada pelo Supremo Tribunal Federal em repercussão geral (Tema 499 - RE 612.043/PR) . 
Verifico, entretanto, que o recorrente comprovou ser parte no processo de cumprimento de sentença derivado da mencionada ação coletiva (peça 27) . Não há, porém, comprovação da existência de decisão judicial transitada em julgado na ação de execução.
Em segundo lugar, é importante destacar que, no caso em exame, o Tribunal não rejeitou o eventual benefício ao recorrente oriundo de decisão judicial que lhe seja favorável. Ao contrário, o acórdão recorrido determinou expressamente que o órgão de origem aplicasse a modulação de efeitos fixada pelo STF no RE 638.115.
Desse modo, é certo que havendo, perante o órgão de origem, a comprovação de que o recorrente efetivamente é beneficiário de decisão judicial transitada em julgado que lhe assegure a incorporação de quintos no período mencionado, a vantagem poderá subsistir imune à absorção por reajustes futuros.
Não há, portanto, reparos a serem feitos ao acórdão original em relação a esse ponto, uma vez que a decisão contemplou a pretensão arguida pelo recorrente.
Por fim, cabe o registro de que, ainda que o órgão de origem considere comprovado que o ora recorrente é beneficiário de decisão judicial transitada em julgado, o julgamento deste Tribunal pela ilegalidade do ato de aposentadoria não será alterado, levando em conta que o próprio STF deixou assente que a incorporação de quintos no período de 8/4/1998 a 4/9/2001 ofende o princípio da legalidade, nos termos da tese firmada em sede de repercussão geral, Tema 395.
Desse modo, não tendo sido apresentados elementos que justifiquem modificar a deliberação recorrida, deve-se negar provimento ao pedido de reexame.
	Ante o exposto, voto no sentido de que o Tribunal adote a minuta de acórdão que ora submeto à deliberação deste Colegiado.
TCU, Sala das Sessões, em 12 de julho de 2022.
JORGE OLIVEIRA 
Relator